ACORDAO-COMPLETO-2309656

ACÓRDÃO 330/2019 ATA 5/2019 - PLENÁRIO

VISTOS, relatados e discutidos estes autos de prestação de contas da Fundação Universidade Federal de Mato Grosso do Sul, 
ACORDAM os Ministros do Tribunal de Contas da União, reunidos em sessão do Plenário, ante as razões expostas pelo Relator, em:
9.1. julgar regulares as contas dos srs. Sebastião Luiz de Melo, Roberto Assad Pinheiro Machado, Robert Schiaveto de Souza, Cézar Augusto Carneiro Benevides e Neusa Maria Mazzaro Somera, dando-lhes quitação plena, nos termos dos arts. 1°, inciso I; 16, inciso I, 17, e 23, inciso I, da Lei 8.443/1992; 
9.2. julgar regulares com ressalva as contas do sr. Manoel Catarino Paes Peró, dando-lhe quitação, nos termos dos arts. 1°, inciso I; 16, inciso II; 18 e 23, inciso II, da Lei 8.443/1992; 
9.3. dar ciência aos responsáveis do teor deste acórdão.

Processo de contas anuais, relativo ao exercício de 2001. Análise das razões de justificativa.

Fundação Universidade Federal de Mato Grosso do Sul.

3. Responsáveis: Manoel Catarino Paes Peró, CPF XXX.554.601-XX; Sebastião Luiz de Melo, CPFXXX.501.011-XX; Roberto Assad Pinheiro Machado, CPF XXX.834.707-XX; Robert Schiaveto de Souza, CPF XXX.286.871-XX; Cézar Augusto Carneiro Benevides, CPF XXX.962.617-XX; e Neusa Maria Mazzaro Somera, CPF XXX.206.478-XX

13.1. Ministros presentes: José Mucio Monteiro (Presidente), Walton Alencar Rodrigues, Benjamin Zymler (Relator), Augusto Nardes, Aroldo Cedraz, Ana Arraes, Bruno Dantas e Vital do Rêgo.
13.2. Ministro-Substituto convocado: Augusto Sherman Cavalcanti.
13.3. Ministros-Substitutos presentes: André Luís de Carvalho e Weder de Oliveira.

BENJAMIN ZYMLER

de processo de contas anuais da Universidade Federal de Mato Grosso do Sul – UFMS, relativo ao exercício de 2001.
2.	O sr. Manoel Catarino Paes Peró, ex-reitor da UFMS, foi ouvido em audiência em razão dos seguintes fatos:
	“a) Manutenção irregular de um Plano de Assistência à Saúde, utilizando o mesmo CNPJ da FUFMS, funcionando à margem dos regulamentos do setor, sem fiscalização da ANS ...
	b) prejuízo ao erário sem a devida apuração de responsabilidade, no caso da Tomada de Preços nº 1.195, quando foi adquirido um equipamento de laboratório (Criostato do Tipo Cryocut 1.800, modelo 186 - marca ANCAP) junto à licitante Requipal Representação Ltda., no valor de R$ 25.400,00, aparelho esse que não apresentou condições de uso e funcionamento até a presente data;
	c) ausência de providências, por parte do Gestor, no sentido de apurar falhas administrativas que ocasionaram prejuízos à FUFMS, quando, por meio do Processo n º 23104.001417/2001-16, foi instaurado Processo Administrativo Disciplinar para apurar o pagamento indevido de R$ 29.711,22 ao servidor Lino Sanabria, referente a remunerações de fevereiro de 1998 a junho de 1999, período esse não trabalhado pelo citado servidor;
	d) descumprimento do item 8.3.2 do Acórdão nº  599/2000, em que foi determinado ao responsável pela FUFMS a adoção de medidas que visem a evitar a ocorrência de pagamentos de despesas decorrentes de sentenças judiciais não transitadas em julgado, no valor de R$ 389.380, 66, contrariando o disposto no art. 100 da Constituição Federai e no art. 67 da Lei n º 4.320/64; 
	e) encaminhamento de processos de aposentadoria e pensão ao Sistema de Controle Interno fora do prazo; descumprimento de diligências em processos de aposentadoria e pensões; e ausência de atualização dos dados cadastrais de aposentadoria e pensões;
	f) ausência de providências para sanar as divergências ocorridas entre os valores contabilizados no SIAFI e os valores efetivamente gastos, a exemplo dos seguintes verificados nas contas de despesas  (3.3.3.9 0.30.01, 3.3.3.90.30.03, 3.3.3.90.30.30, 3.3.3.90.39.17, 3.3.3.90.39.19 - Gestão 15269) em comparação com os controles físicos da Divisão de Transportes: movimento líquido (SIAFI) do mês de abril menor que o total mensal físico em R$ 10. 411, 64; movimento líquido (SIAFI) do mês de agosto maior que o total mensal físico em R$ 25.620,54; movimento líquido (SIAFI) do mês de novembro maior que o total mensal físico em R$ 21.736,11; movimento líquido (SIAFI) anual de R$ 653.151,66 e registrado no controle físico o valor anual de R$ 330.509,91, resultando numa diferença a maior registrada no SIAFI de R$ 322.641,75;
	g) contratação da FAPEC - Fundação de Apoio à Pesquisa, ao Ensino e à Cultura para a execução de projeto institucional denominado “Revitalização das Atividades de Apoio e Melhoria na Assepsia em Ambiente Hospitalar” e “Adequação de Recursos Humanos no Núcleo do Hospital Universitário”, com dispensa de licitação contrariando o § 3º do art. 4º da Lei n º 8.958/94 e artigo 24, inciso XIII da Lei n º 8.666/92, bem como sem definição de objetivos concretos e sem parâmetros numéricos que possibilitem a avaliação dos resultados alcançados
	h) existência de consignatários facultativos nas folhas de pagamento da FUFMS sem cadastramento no SICAF, contrariando o art. 9º do Decreto nº 3.297/99;
	i) utilização da conta contábil 2.1.1.4.9.01.00 para registrar transferências de recursos para apropriação da folha de pagamentos do plano de saúde dos servidores mantido sem constituição legal, contrariando o manual do SIAFI que prevê a referida conta coma finalidade de registrar os valores relativos aos depósitos de terceiros de diversas origens, inclusive desconhecidas, não reclamados ou abandonados pelos credores;
	j) ausência de fixação de objetivos e metas a serem alcançadas pela FUFMS, de forma quantificada, impossibilitando a avaliação dos resultados a serem alcançados;
	k) inadequação e ineficácia dos controles internos da FUFMS em razão da não confiabilidade das informações geradas e a existência de falhas nos meios de proteção dos ativos;
	l) ausência de relatórios parciais de acompanhamento e controle de convênios, fazendo com que o responsável pelo controle de convênios não tenha conhecimento sobre a execução e conformidade até a prestação de contas final;
	m) utilização indevida de suprimento de fundos para inscrições em congressos, seminários e hospedagem de participantes, fato detectado nas contas de 1995, 1996, 1997 e 1998 e objeto de reiteradas decisões do TCU nas referidas contas;
	n) inexistência de conformidade procedimental e de valores entre as cifras calculadas pela GRCI e as efetivamente recolhidas ao Tesouro Nacional pela FUFMS, a título de cobertura dos custos de processamento de dados de consignações facultativas, consoante determinação do art. 13 do Dec. nº 3.297/99;
	o) ausência de controle nos pagamentos de diárias; despesas com fornecimentos de refeições no processo 23.104.004419/2001-67, quando os servidores já recebem auxílio-alimentação; pagamento a fornecedor errado no processo 23.104.004419/2001-67;
	p) ausência de mecanismos de conciliação de saldos constantes nos Relatórios de Movimentação de Bens Móveis-RMBM com os saldos do SIAFI, pois os saldos totais mensais verificados nos RMBM’s não conferem com aqueles registrados no SIAFI, com diferenças variando de R$ 17.276,68 a R$ 684.218,33”. “Inconsistências entre os valores registrados nas contas de material de consumo (113180100, 113180200 e 113180600) no SIAFI e os valores apresentados no inventário físico de materiais de consumo, levantados ao final do exercício de 2001;
	q) falta de assinatura dos consignatários nos Termos de Responsabilidades de bens, bem como ausência de providências por recusa da respectiva assinatura;
	r) apesar de informada a conclusão da consolidação do Inventário Físico dos Bens Móveis/2001 e de terem sido localizados 1.160 bens, continuam extraviados 1.663 bens móveis no valor de R$ 297.390,08;
	s) ausência de sistema de controle do patrimônio imobiliário, em razão de ter sido detectado o imóvel RIP 9021.00012.500.0 sem registro no SIAFI e sem registro de sua destinação;
	t) contratação, em nome da FUFMS, de serviços de perícia médica e odontológica a serem prestados a interessado distinto da FUFMS, ou seja, para o Plano de Saúde dos servidores gerido irregularmente pela Universidade;
	u) ausência de registro no SIAFI de todos os contratos firmados pela FUFMS, pois estão registrados apenas 87 contratos enquanto existem 144 contratos firmados; bem como ausência de relatórios de recebimento de obras ou serviços contratados em desacordo com o art. 67 da Lei nº 8.666/93.”
3.	Ao apreciar as razões de justificativa apresentadas, a unidade técnica assim se manifestou:
	Submetida à apreciação, verificou-se a necessidade de aguardar deliberação sobre o processo de TCE TC Processo 007.822/2005-4, cujo julgamento poderia causar impacto nas presentes contas. Em razão disso, o Relator determinou o sobrestamento do presente processo até que fosse julgado o TC Processo 007.822/2005-4, conforme despacho do Relator de Peça 18, p. 43.
6. 	O TC Processo 007.822/2005-4 foi julgado por meio do Acórdão 3298/2011-TCU-Plenário, o qual já transitou em julgado. Desta forma, o presente processo encontra-se apto a seguir seu rito normal.
7.	Naquele processo (TC Processo 007.822/2005-4) , apesar do afastamento do débito, o Sr. Manoel Catarino Paes Peró teve suas contas julgadas irregulares com base no artigo 16, III, “c”, da Lei 8.443/1992, entretanto, a multa que lhe foi aplicada é a prevista no artigo 58, inciso II da mesma Lei (multa aplicada pela prática de ato ilegítimo e não pela irregularidade nas contas) . Acrescente-se que o ato julgado decorreu da demora do gestor em adotar medidas com vistas ao ressarcimento ao erário de valores apurados em processo administrativo da Universidade em administração anterior, conforme se extrai do voto do Ministro-Relator, ato esse estranho às audiências realizadas no presente processo.
8.	Por outro lado, temos que a prescrição punitiva do TCU interrompeu-se em 15 de maio de 2003, data da audiência ao responsável, sendo assim, uma vez que, conforme se extrai do item 9.1.5 do Acórdão 1441/2016-TCU-Plenário, transcorrido o prazo de dez anos desde a interrupção da prescrição até o julgamento, opera-se a prescrição intercorrente, temos que no presente caso ocorreu a prescrição punitiva do TCU, pois desde a audiência já decorreram mais de 14 anos.
EXAME TÉCNICO
I. Rol de responsáveis (art. 10, incisos I e II da Instrução Normativa/TCU 63/2010) .
	Nome
	CPF
	Natureza/ responsabilidade
	Cargo / função
	Período

	Manoel Catarino Paes Pero
	XXX.554.601-XX
	Dirigente Máximo
	Reitor
	01/01/2001 a 31/12/2001

	Sebastião Luiz de Melo
	XXX.501.011-XX
	Dirigente
	Pró-Reitor de Administração
	01/01/2001 a 31/12/2001

	Roberto Assad Pinheiro Machado
	XXX.834.707-XX
	Dirigente
	Pró-Reitor de Planejamento
	01/01/2001 a 31/12/2001

	Robert Schiaveto de Souza
	XXX.286.871-XX
	Dirigente
	Pró-Reitor de Extensão e Assuntos Estudantis
	01/01/2001 a 31/12/2001

	Cézar Augusto Carneiro Benevides
	XXX.962.617-XX
	Dirigente
	Pró-Reitor de Ensino de Graduação
	01/01/2001 a 31/12/2001

	Neusa Maria Mazzaro Somera
	XXX.206.478-XX
	Dirigente
	Pró-Reitora de Pesquisa e Pós-Graduação
	01/01/2001 a 31/12/2001

II. ANÁLISE
9.	Uma vez que se trata de atos de gestão do exercício de 2001 (há mais de 16 anos) , adotaremos, com alguns ajustes, a percuciente instrução do auditor-instrutor elaborada em 2003 (peça 18, p. 2-25) .
10.	A fim de facilitar a compreensão do presente relatório, serão justapostas as irregularidades às razões de justificativa, seguidas das respectivas análises.
Irregularidade:
11.	“Manutenção irregular de um Plano de Assistência à Saúde, utilizando o mesmo CNPJ da FUFMS, funcionando à margem dos regulamentos do setor, sem fiscalização da ANS; além de: a) emissão de ordens bancárias a favor da Cooperativa de Economia e Crédito Mútuo do Servidores da FUFMS, no valor de R$ 15.589.911,03, quando o valor consignado na folha de pagamento ao longo do ano, relativamente à mensalidade e empréstimo da referida Cooperativa, corresponde a R$ 820.307,60; b) transferência no valor de R$ 3.157.617,68 da conta única da FUFMS para a c/c 5054, mantida pela própria Universidade no Banco 748, agência 911; c) transferências no valor de R$ 3.021.293,90, da referida c/c 5054, Banco 748, agência 911, para contas não definidas, mas com o campo de Observação indicando despesas relacionadas ao Plano de Saúde dos servidores da FUFMS”. [peça 3, p. 4-6]
Razões de Justificativa (peça7, p. 3) 
12.	Inicialmente o gestor afirma que a existência do Plano de Assistência à Saúde/PAS da FUFMS decorre de dispositivos do Regime Jurídico Único dos Servidores Públicos Civis da União (arts. 184 e 230) e da Constituição Federal (art. 196 e seguintes) . O gestor esclarece ainda que o Sistema Único de Saúde não será necessariamente o único responsável pelos serviços elencados nos dispositivos legais retrocitados, podendo, cada unidade fundacional ou autárquica manter um serviço assistencial próprio capaz de atender, a contento, as necessidades do servidor.
12.1.	O gestor segue afirmando que, a partir de outubro de 1995, com o ingresso da FUFMS no SIAPE, não mais foram liberados recursos destinados a custear as despesas do Plano de Assistência à Saúde via folha de pagamento, pois, no sistema, essas despesas eram consideradas como verba de custeio e não como auxílio pago diretamente ao servidor. Com a referida mudança, a FUFMS enquadrou as despesas com o Plano de Assistência à Saúde no Programa de Trabalho nº 12.301.0791.2004-0054 - Assistência Médica e Odontológica aos Servidores, Empregados e seus Dependentes. No princípio, essa despesa foi custeada exclusivamente pela União e, após 1997, o custeio do Plano de Assistência à Saúde foi divido com os servidores. Com o advento do Decreto nº 2.383, de 12/11/97, restringiu-se, demasiadamente, a dotação orçamentária do Plano de Trabalho nº 12.301.0791.2004-0054.
12.2.	Por outro lado, o mesmo Decreto, em seu art. 5°, permite a ampliação dos benefícios de assistência à saúde, desde que a diferença de valor fosse custeada pelos beneficiários (receita diretamente arrecadada) . A partir de então abriu-se a possibilidade de o servidor custear o Plano de Assistência à Saúde, providência essa que a FUFMS já havia adotado. Segundo o gestor, a par dos fatos, o PAS/FUFMS não poder ser considerado inexistente regularmente, tampouco ilegal. Em relação à Lei nº 9.656, de 03/06/98, o gestor menciona que a sua aplicação restringe-se às pessoas jurídicas de direito privado que operam planos de assistência à saúde, o que não é o caso da FUFMS, embora a Entidade mantenha, em regime de autogestão, plano de assistência à saúde.
12.3.	O gestor, em nome dos princípios da supremacia do interesse público e da segurança jurídica, bem como devido ao caráter social do PAS/FUFMS, entende ser possível regularizá-lo, de forma a sanar as pequenas irregularidades. Por derradeiro, o gestor citou algumas providências que foram tomadas em relação ao PAS/FUFMS:
a) informamos que esta FUFMS encaminhou Oficio 11 º 153, de 23/05/03, ao Subsecretário de Planejamento e Orçamento do Ministério da Educação, consultando sobre a disponibilidade de se incluir no orçamento desta Fundação os recursos auferidos mediante contribuição voluntária dos beneficiários do PAS/UFMS (DOC. J) ;
b) a Comissão nomeada através da Instrução de Serviço n º 90/2003 - PRAD apresentou o resultado dos trabalhos destinados a apresentar alternativas e soluções quanto à regularização da situação do PASJUFMS (DOC. 2) ;
c) foi encaminhado o oficio nº  041-PAS, de 16/05/1003, à Agência Nacional de Saúde Suplementar, contendo todos os documentos solicitados pela diligência realizada no PAS, objetivando a regularização desse Junto àquele órgão  (DOC. 3) 
d) os peritos médicos e odontológicos não exercem mais atividades junto ao Plano de Assistência à Saúde através de contratos de prestação de serviços, os quais foram rescindidos (DOC. 4) ;
e) foi encaminhado o Oficio n º 043-PAS, de 26/05103, ao Banco SICREDI, autorizando o débito, no valor de R$ 11.894,00, referente aos custos de processamento das consignações das folhas de pagamento do ano de 2001, relativas ao PAS (DOC. 5) . O valor foi recolhido ao Tesouro Nacional, através do 2003DFOOJ/87 (DOC. 1 4) ;
j) anexamos também documento retirado do site da FASUBRA, contendo informes sobre custeio de planos de saúde (DOC. 6) , bem como fotografias do subsolo do Estádio Pedro Pedrossian (Morenão) , com a localização do PAS/UFMS.  Subalínea a) - Este item já foi objeto de questionamento, por parte da CGU/MS, quando da Solicitação de Auditoria nº 087.978-22/2002, tendo sido respondido através do Oficio nº 061/2002-RTR, de 21/03/2002. 
Dessa forma, reiteramos as informações contidas nesse documento, as quais resumem-se no seguinte: ao longo do ano de 2001, a emissão de ordens bancárias em favor da Cooperativa de Economia e Crédito Mútuo dos Servidores da FUFMS, realmente somou o montante de R$ 15.589.911,03, só que assim distribuídos: Plano de Saúde - R$ 3.021.293,90, Consignações - R$ 4.022.468,99 e Folhas de Pagamento (até julho de 2001) - 8.546.148,03 (vide quadro demonstrativo às fls. 273/79) . Subalíneas a.2 e a.3 - De acordo com o item 3. 3. item 4.2.2.l do RAAG nº 116431/03- CGU/MS citado, a conta bancária referida nos dois itens supracitados já foi encerrada e excluída do SIAFI, tendo sido registrada que a recomendação foi atendida.
Análise
13.	A despeito dos nobres propósitos do Plano de Assistência à Saúde da FUFMS, é inegável que o poder público está sujeito a regime jurídico próprio quando da prática de atos administrativos. Se de um lado, são-lhe dadas prerrogativas e privilégios que lhe permitem assegurar a supremacia do interesse público sobre o particular. De outro, existem determinadas restrições a que está sujeita a Administração, sob pena de nulidade do ato administrativo, e, em alguns casos, até mesmo de responsabilização da autoridade que o editou. Dentre tais restrições, citem-se a observância da finalidade pública, bem como dos princípios da moralidade administrativa e da legalidade, a obrigatoriedade de dar publicidade aos atos administrativos e, como decorrência dos mesmos, a sujeição à realização de concursos para seleção de pessoal e de licitação pública para a elaboração de acordos com particulares.
13.1.	Feitos esses esclarecimentos, pode-se afirmar que o gestor se esqueceu do caráter bipolar do regime jurídico da administração, pois tentou justificar a existência do PAS/FUFMS nos moldes em que foi concebido à luz, apenas, da supremacia do interesse público, ou seja, ressaltou-se as prerrogativas, olvidando-se das restrições. Dentre as atribuições da FUFMS, não se encontra nenhuma inerente à gerência de planos de saúde. Para o oferecimento desse benefício, a FUFMS deveria ter contratado, mediante procedimento licitatório, uma operadora especializada, empresa essa que estaria sujeita à fiscalização da Agência Nacional de Saúde Suplementar - ANS. Tal operadora seria remunerada pelas mensalidades pagas pelos servidores e pelo Poder Público, por meio das dotações orçamentárias destinadas a atender as ações do plano de assistência à saúde. Alternativamente, os servidores poderiam criar e manter uma associação civil desvinculada da administração pública. À essa associação, caberia contratar a operadora especializada. O Poder Público, na segunda hipótese (criação de associação civil) , faria o rateio entre os servidores ativos e inativos das dotações destinadas a atender as ações do plano de assistência à saúde, mediante crédito individualizado em folha de pagamento (sistema de ressarcimento de caráter indenizatório) .
13.2.	O gestor, na tentativa de enquadrar o PAS/FUFMS às normas que regem a matéria, comparou-o ao Plano de Assistência à Saúde do Ministério das Comunicações, denominado Pró-Saúde. Ocorre que, em visita ao site do referido Ministério, constatou-se que houve a contratação de operadora especializada mediante procedimento licitatório (Golden Cross) e que esse serviço é pago tanto pelo Poder Público quanto pelos usuários, caracterizando, portanto, a co-participação . Dessa forma, o Pró-Saúde do Ministério das Comunicações, ao revés do PAS/FUFMS, respeitou a limitação imposta aos entes públicos, qual seja: realizou procedimento licitatório para firmar contrato com particular. Na FUFMS, embora o gestor mencione que se trata de uma quantia mínima (R$ 3.021.293,90) , injetou-se, no exercício de 2001, recursos públicos para financiar ações relacionadas à proteção da saúde do servidor. Quanto à participação pública no custeio dessas ações, nenhum óbice, no entanto, o gestor não pode utilizar esses recursos segundo a sua conveniência. Há que se observar a necessidade de se realizar o competente procedimento licitatório para a escolha do particular que irá prestar esse serviço.
13.3.	Outro ponto que merece esclarecimento, é a participação da Cooperativa de Economia e Crédito Mútuo dos Servidores da FUFMS nas ações de assistência à saúde. Segundo os autos, a FUFMS repassou à Cooperativa de Economia e Crédito Mútuo dos Servidores da FUFMS (CNPJ 24.654.881/0001-22) , no exercício de 2001, a importância de R$ 15.589.911,03, assim distribuídos: R.$ 3.021.293,90 (plano de saúde) , R$ 4.022.468,99  (consignações) e R$ 8.546.148,03 (folhas de pagamento - até julho de 2001.
13.4.	Conforme relatório da CGU (Peça 2, p. 33-50 e Peça 3 p. 1-23) , a Cooperativa de Economia e Crédito Mútuo dos Servidores da FUFMS movimentou, no exercício de 2001, apenas uma parcela dos recursos consignados em folha de pagamento dos servidores (R$ 798.966,20) para fins de custear as ações do PAS. Tal fato é confirmado pela informação da CGU/MS no sentido de que a conta corrente nº 9113, banco 748, agência nº 900, não pertence à FUFMS, mas sim, à dita Cooperativa. A outra parcela foi movimentada em contas correntes da própria FUFMS  (R$ 3.157.617,68 e R$ 65.885,11) . Quanto aos R$ 65.885,11, embora a CGU/MS não tenha identificado essa quantia como sendo referente à consignação, a própria FUFMS a reconheceu dessa forma em suas razões de justificativa (R$ 4.022.468,99/consignações = R$ 3.157.617,68 + R$ 798.966,20 + R$ 65.885,11) . 
13.5.	Ressalte-se ainda que a equipe de trabalho chefiada pelo gestor tentou dificultar a identificação das contas correntes para as quais foram transferidos os recursos oriundos da conta única, ora deixando de preencher o campo da ordem bancária destinado a individualizá-las, estando essa informação no campo denominado “observações” (de preenchimento livre) , ora, simplesmente, deixando de mencionar a conta corrente, limitando-se a classificar a despesa, no campo “observações”, como sendo relativa ao plano de saúde. Tal conduta viola o princípio da publicidade, em razão da falta de transparência dos atos de movimentação financeira. No caso específico, os autos deixam transparecer fortes indícios de que houve intenção de ocultar o fato de a FUFMS estar gerenciando um plano de saúde, atividade essa que, conforme já dito, não integra o escopo de atribuições da Entidade.
13.6.	Para tentar contornar os problemas detectados pela CGU/MS na execução do Plano de Assistência à Saúde – PAS, o Pró-Reitor de Administração nomeou, por meio da Instrução de Serviço nº 90/2003, comissão integrada por três servidores. Embora a referida comissão tenha apresentado ao gestor diversas soluções, apenas a prevista na Portaria/GM-MPOG nº 56/2001 é compatível com as normas de gestão financeira, senão vejamos: a) não nos parece plausível incorporar recursos arrecadados diretamente dos servidores a um programa de trabalho que contempla recursos públicos (dotações consignadas no orçamento da União) . Nesse caso, estar-se-ia misturando recursos, cujo regime de aplicação é diferenciado (restritivo para os recursos públicos, liberal para os recursos arrecadados diretamente dos servidores) ; e b) a propalada autonomia didático-científica, administrativa e de gestão financeira das Universidades deve compatibilizar-se com as regras impostas aos entes públicos pelo art. 37, inciso XXI, da Constituição Federal, isto é, para se contratar particulares, salvo nos casos específicos previstos em lei, faz-se necessário realizar o competente procedimento licitatório. Em se adotando a constituição de um fundo com recursos públicos e privados, não haveria como deixar de observar a legislação retrocitada quando da realização das despesas atinentes às ações do PAS/FUFMS. 
13.7.	Em face do exposto, propomos ao Tribunal que rejeite as razões de justificativa do responsável sobre essa questão.
13.8.	Subalínea “b” - este assunto já foi abordado na análise da alínea “a”, ocasião em que foi esclarecido o papel desempenhado pela Cooperativa de Economia e Crédito Mútuo dos Servidores da FUFMS, bem como a origem dos recursos movimentados pela mencionada Entidade (recursos dos servidores devidamente consignados para financiar as ações do PAS/FUFMS) .
13.9.	Subalínea “c” - Seguindo a manifestação da CGU/MS, materializada no item 4.2.2.1 do Relatório de Auditoria de Avaliação da Gestão nº 11643 1/Prestação de Contas FUFMS/2002, propomos ao Tribunal que acate as razões de justificativa do gestor.
Irregularidade
14.	“Prejuízo ao erário sem a devida apuração de responsabilidade, no caso da Tomada de Preços nº 1.195, quando foi adquirido um equipamento de laboratório (Criostato do Tipo Cryocut 1.800, modelo 186 - marca ANCAP) junto à licitante Requipal Representação Ltda., no valor de R$ 25.400,00, aparelho esse que não apresentou condições de uso e funcionamento até a presente data”.
Razões de justificativa
15.	Em suas alegações de defesa o gestor afirma que a Controladoria Geral da União considerou satisfatórias as medidas adotadas para apurar a irregularidade acima descrita (Relatório de Auditoria de Avaliação de Gestão nº 116431/03-CGU/MS, de 14/05/03) . A iniciativa a que se refere o gestor diz respeito à instauração, por meio da Portaria nº 186, de 20/03/2003, de comissão de sindicância. Ainda em relação à Comissão de Sindicância. o gestor afirma: “após o término dos trabalhos da referida Comissão de Sindicância, foi determinado pelo Magnífico Reitor da FUFMS que fosse arquivado o processo pertinente, uma vez que concluiu-se pela isenção dos servidores desta FUFMS da responsabilidade de prejuízo ao erário e às atividades acadêmicas que dependiam do equipamento, e que a Pró-Reitoria de Administração tomasse as medidas necessárias para o ressarcimento aos cofres públicos, pela empresa Requipal, fornecedora do equipamento adjudicada no respectivo processo licitatório, do valor pago à mesma, devidamente corrigido”.
Análise
16.	De fato, o gestor tomou as medidas administrativas necessárias ao esclarecimento da irregularidade apontada pela Secretaria Federal de Controle Interno, objeto da presente audiência. Inicialmente, instaurou comissão de sindicância. Ao final, dadas as conclusões da referida comissão, optou-se por responsabilizar apenas a empresa Requipal Representações Comerciais Ltda., pessoa jurídica essa que sofreria as penalidades previstas na Lei nº 8.666/93 e no Contrato celebrado com a FUFMS. Ressalte-se, de antemão que o gestor não comprovou a efetivação das medidas punitivas que seriam adotadas em relação à Requipal, limitando-se, tão-somente, a determinar à Pró-Reitoria de Administração a adoção de medidas nesse sentido.
16.1.	Dessa forma, propomos que as razões de justificativa apresentadas pelo gestor sejam acatadas.
Irregularidade
17.	“Ausência de providências, por parte do Gestor, no sentido de apurar falhas administrativas que ocasionaram prejuízos à FUFMS, quando, por meio do Processo n º 23104.001417/2001-16, foi instaurado Processo Administrativo Disciplinar para apurar o pagamento indevido de R$ 29.711,22 ao servidor Lino Sanabria, referente a remunerações de fevereiro de 1998 a junho de 1999, período esse não trabalhado pelo citado servidor”.
Razões de justificativa
18.	Novamente, o gestor afirma que a Controladoria-Geral da União considerou satisfatórias as medidas adotadas para apurar a irregularidade em comento (Relatório de Auditoria de Avaliação de Gestão nº  116431/03-CGU/MS, de 14/05/03 - Prestação de Contas/FUFMS-2002. Para comprovar a sua afirmação, transcreveu excerto do citado Relatório: “Em resposta, a Assessoria de Controle Interno da UFMS nos encaminhou cópia do Relatório Final da comissão de sindicância, Parecer da Procuradoria Jurídica e Despacho de aprovação do Reitor constantes do Processo nº 23/04.006902/2002-67. Para o caso específico, considerando o conjunto de providências adotadas, em especial a inscrição do débito em dívida ativa, depreende-se estar saneada a irregularidade”.
Análise
19.	De acordo com o item 9.4.1.1 do Relatório de Auditoria de Avaliação de Gestão nº 116431/03-CGU/MS, de 14/05/03 - Prestação de Contas/FUFMS-2002, a Controladoria-Geral da União realmente considerou elidida a irregularidade objeto da presente audiência. Antes de se entrar no mérito da questão, toma-se imperioso informar que o Sr. Lino Sanabria foi demitido do Serviço Público Federal, por meio da Portaria/MEC 116-DGP/DI-S4, de 23/11/2001 , sendo também notificado do prazo de que trata o art. 47 da Lei nº 8.112/90 para que fosse providenciado o recolhimento do débito. Decorrido o prazo a que se refere o dispositivo legal retrocitado sem que a importância devida à União fosse ressarcida, providenciou-se a inscrição do Sr. Lino Sanabria em dívida ativa, atendendo, portanto, ao disposto no art. 47, § 1º , da Lei nº 8.112/90. Logo, propomos ao Tribunal que acate a justificativa do gestor.
Irregularidade
20.	“Descumprimento do item 8.3.2 do Acórdão nº  599/2000, em que foi determinado ao responsável pela FUFMS a adoção de medidas que visem a evitar a ocorrência de pagamentos de despesas decorrentes de sentenças judiciais não transitadas em julgado, no valor de R$ 389.380, 66, contrariando o disposto no art. 1 00 da Constituição Federai e no art. 67 da Lei n º 4.320/64”.
Razões de justificativa
21.	O gestor afirma que a resposta a esse item da audiência foi minuciosamente elaborada pela Procuradoria Jurídica da FUFMS (documento às fls. 375/634) . Em que pese tal afirmação, fez uma síntese da manifestação da Projur nos seguintes termos: “As ações judiciais mencionadas, por seu turno. foram iniciadas entre 1 994 e 1996, portanto, muitos pagamentos que tenham sido autorizados e realizados, se indevidos, não são de responsabilidade do atual dirigente da Instituição e já foram certamente analisados pelo TCU em seus julgamentos anteriores, só restando de responsabilidade do atual Reitor os pagamentos referentes ao período posterior a data de sua ciência do Acórdão 599/2000. Depreende-se que a FUFMS tentou, de todas as formas, através de vários atos processuais, impedir o pagamento determinado pelo Judiciário, não havendo falar-se em ausência de providências nesse sentido, especialmente porque a atividade jurídica independe da determinação da autoridade administrativa, mas sim da lei e das determinações judiciais, o que vem sendo observado e respeitado. Trata-se de pagamento do percentual de 28.86% ( ... de 47,94% ...) o qual os servidores públicos federais requereram ao judiciário como direito extensivo a todos ... só aos militares .... o que redundou numa enxurrada de ações , tendo muitas vezes os servidores ingressado com até três ações com essa mesma finalidade, ocasionando grande tumulto processual e confusão nos órgãos de defesa das instituições públicas e nos seus respectivos órgãos de recursos humanos. Até o judiciário não mantinha posição segura, ora concedendo, ora negando o direito pedido, chegando inclusive a conceder administrativamente aos seus servidores tal direito, a exemplo de outros Poderes. Assim, mesmo que os servidores venham recebendo o percentual por força de sentença em cautelar, reformada em grau de apelação e que tal fato, em razão de a Ação principal haver concedido o pedido, não tendo sido dado provimento à apelação da FUFMS, ... isso não significa que não tenha sido observada a lei quanto a pagamento de débitos oriundos de sentenças judiciais só depois do trânsito em julgado, o que, aliás, é letra morta, posto que o próprio Poder Judiciário não permite que assim se dê, já que concede liminares contra o Poder Público indiscriminadamente, não tomando conhecimento das normas especificas sobre o tema, não restando às instituições outro caminho a não ser cumpri-las. Até mesmo os cumprimentos do egrégio Tribunal de Contas da União, não raro, são obstadas pelas decisões judiciais, colocando o Administrador em situações difíceis, posto que ao mesmo tempo em que procura observar essas determinações, é obrigado pelo judiciário a não observá-las. Mas o que se tem é, completando o raciocínio inicial, que os servidores têm direito - por força de norna legal-. pela qual o Poder Executivo reconheceu a existência do mesmo, à vantagem de 28.86%, ... sendo que, ... o tempo de pagamento que pode ser considerado indevido, por confusão processual, é aquele compreendido entre abril de /99 7 a 29 de junho de /998, os quais repita-se, não se inserem na data de responsabilidade do atual dirigente da Instituição, o que, evidentemente, não impedirá a imediata determinação por parte desta PROJUR, para que a GRH/FUFMS suspenda os pagamentos indevidos até que se proceda a execução da sentença, que já se iniciou, conforme documentos juntos, fazendo-se os cálculos, com o abatimento dos percentuais, a fim de que se proceda ao desconto em folha do valor pago indevidamente pela Instituição e recebido pelos servidores, nos limites legais. Por fim, quanto a não interposição dos Recursos Especial e Extraordinário, não havia e nem há a mínima necessidade de se fazê-lo, a não ser para protelar o desfecho do processo, já que o direito havia sido reconhecido, não havendo falar-se em ferimento a norma legal ou constitucional, esta sim considerada ofendida quando o governo tratou desigualmente os iguais, razão pela qual o Procurador-Geral à época autorizou o advogado da causa que não interpusesse tais recursos, o que veio a ser simulado pela AGU posteriormente. Destarte não houve descumprimento das recomendações do órgão de Controle Externo, ao qual vem procurando a FUFMS atender totalmente em todas as suas orientações e determinações, sendo certo que tudo tem sido feito para impedir pagamentos e manutenção de situações irregulares ou ilegais, a fim de que os princípios constitucionais aplicados à Administração sejam fielmente respeitados”. 
Análise
22.	Analisando a documentação elaborada pela Procuradoria Jurídica da FUFMS não se vislumbra que houve negligência do referido órgão jurídico na defesa dos interesses da Universidade. Pelo contrário, a documentação acostada aos autos demonstra que a PROJUR desempenhou as suas atribuições em estrita obediência às normas legais, em especial, às atinentes ao Processo Civil . Houve intensa atividade processual nas ações citadas pela Secretaria Federal de Controle Interno no Relatório de Auditoria de Avaliação de Gestão nº 116431.
22.1.	Em relação aos 28,86%, é imperioso destacar que o Poder Executivo, por meio da Medida Provisória nº 1704/98, estendeu a todos os seus servidores a referida vantagem, fato este que fez perecer o objeto das ações judiciais. Em relação ao fato de a PROJUR não ter interposto recursos especial e extraordinário, acresça-se à retrocitada Medida Provisória o teor da Súmula Administrativa nº 03 da Advocacia-Geral da União: “Não se recorrerá da decisão judicial que conceder reajuste de 28, 86% sobre os vencimentos do servidor público civil, em decorrência da Lei nº 8.627/93, com a dedução dos percentuais concedidos ao servidor, pela mesma lei, a título de reposicionamento. Os recursos Já interpostos contra decisões semelhantes serão objeto de pedidos de desistência”. Frise-se, no entanto, que alguns servidores não desistiram de suas respectivas ações e as mesmas encontram-se em fase de execução.
22.2.	No que tange aos 47,94%, a PROJUR afirma que houve diversas determinações de suspensão de pagamentos e também de manutenção dos mesmos, ordens essas emanadas do Poder Judiciário. Em que pese tal fato, a PROJUR demonstrou, por meio das tabelas anexadas aos autos, ter atuado em consonância com os ditames do Código de Processo Civil para impedir que os servidores obtivessem sucesso nessas demandas, descaracterizando, portanto, a afirmação de que houve negligência (ausência de providências) .
22.3.	A despeito do relatado, depreende-se das razões de justificativa apresentadas que as informações inerentes ao pagamento de vantagens incorporadas aos vencimentos dos servidores da FUFMS em razão de decisões judiciais são, em alguns casos, pouco confiáveis, dado o grau de desorganização da documentação inerente a esses processos. A título de exemplo, pode-se citar trecho de documento elaborado pela PROJUR, no qual se admite a possibilidade de existirem servidores recebendo vantagens concedidas por meio de tutela antecipada com eficácia suspensa.
22.4.	Destaca-se ainda a afirmação do gestor no sentido de que alguns pagamentos questionados deram-se em período anterior à sua gestão em decorrência de decisões judicias prolatadas àquela época. De fato, não há como responsabilizar o gestor por pagamentos realizados fora do período em que esteve à frente da FUFMS. O que deve ser observado pelo mesmo é a ocorrência de pagamentos decorrentes de sentenças judiciais reformadas ou de decisões de tutela antecipada com eficácia suspensa.
22.5.	Em razão do exposto, propomos que as razões de justificativa do gestor sejam acatadas.
Irregularidade
23.	“Encaminhamento de processos de aposentadoria e pensão ao Sistema de Controle Interno fora do prazo; descumprimento de diligências em processos de aposentadoria e pensões; e ausência de atualização dos dados cadastrais de aposentadoria e pensões”.
Razões de justificativa
24.	Inicialmente, o gestor afirma que a Controladoria-Geral da União em Mato Grosso do Sul foi rigorosa quando afirmou que a FUFMS não cumpriu os termos da Decisão/TCU nº 491/2002. Sob a ótica do gestor, essa rigidez demonstrada pela CGU impediu que fossem verificadas as providências tomadas pela administração no sentido de corrigir as distorções apontadas na área de análise de processos de aposentadorias e pensões. O gestor, por meio das tabelas, tenta demonstrar as atividades desenvolvidas pela FUFMS no sentido de regularizar as rotinas administrativas inerentes à análise de processos de aposentadorias e pensões. A par do esforço depreendido, o gestor reconhece que a situação dos referidos processos não é a considerada ideal, devendo normalizar-se no exercício de 2003. Para justificar o atraso em relação à remessa dos atos de admissão, aposentadoria e pensão ao Controle Interno, o gestor estriba-se na escassez de pessoal e nos prazos exíguos estabelecidos pelo revogado art. 7° da IN/TCU nº 16/97 (art. 8° da IN/TCU nº 44/2002) .
Análise
25.	É de se reconhecer que o trabalho de cadastramento no sistema SISAC dos atos de admissão, concessão e desligamento é demasiadamente árduo. Tal dificuldade acentua-se em órgãos e entidades da dimensão da Fundação Universidade Federal de Mato Grosso do Sul. Verifica-se, após a análise da documentação acostada, que a administração da FUFMS não se quedou inerte diante da determinação emanada do TCU (Decisão/TCU nº 49 112002) . Pelo contrário, esforços foram envidados para acelerar os procedimentos de cadastramento no sistema SISAC dos atos de admissão, concessão e desligamento, bem como a respectiva remessa dos mesmos à CGU para análise.
25.1.	É imperioso destacar a veracidade da queixa do gestor em relação aos exíguos prazos estabelecidos pela IN/TCU nº 16/97, haja vista a edição por esta Corte de Contas da IN/TCU nº 044/2002, que, em seu art. 8°, triplica o prazo até então estipulado (de 20 para 60 dias) .
25.2.	Desta forma, pelo conjunto de argumentos apresentados, mesmo considerando que a situação ainda não é a ideal, somos da opinião de que a razões de justificativa do gestor devem ser acatadas.
Irregularidade
26.	“Ausência de providências para sanar as divergências ocorridas entre os valores contabilizados no SIAFI e os valores efetivamente gastos, a exemplo dos seguintes verificados nas contas de despesas  (3.3.3.9 0.30.01, 3.3.3.90.30.03, 3.3.3.90.30.30, 3.3.3.90.39.17, 3.3.3.90.39.19 - Gestão 15269) em comparação com os controles físicos da Divisão de Transportes: movimento líquido (SIAFI) do mês de abril menor que o total mensal físico em R$ 10. 411, 64; movimento líquido (SIAFI) do mês de agosto maior que o total mensal físico em R$ 25.620,54; movimento líquido (SIAFI) do mês de novembro maior que o total mensal físico em R$ 21.736,11; movimento líquido (SIAFI) anual de R$ 653.151,66 e registrado no controle físico o valor anual de R$ 330.509,91, resultando numa diferença a maior registrada no SIAFI de R$ 322.641,75”.
Razões de justificativa
27.	Em relação à irregularidade acima descrita o gestor apresentou as seguintes razões de justificativa: “Em relação a esse item, foi determinado à Pró-Reitoria de Administração que adotasse as providências necessárias para saneamento definitivo dessas impropriedades”. Para comprovar a adoção das referidas medidas, o gestor anexou aos autos cópia da CI nº 104/2003, da Gerência de serviços Gerais/PRAD.
Análise
28.	Tendo em vista o grande número de veículos da FUFMS, faz-se necessário aprimorar, de imediato, os controles dos gastos realizados pela Divisão de Transportes, dentre eles, os relativos aos combustíveis. A iniciativa do gestor, materializada na CI nº 104/2003, é o primeiro passo nesse sentido (implantação de sistema informatizado de gestão da frota de veículos) . Ante o exposto, propomos que o Tribunal acate as razões de justificativas apresentadas pelo gestor, uma vez que as medidas administrativas propostas, se efetivamente adotadas, melhorarão o grau de controle sobre as atividades atinentes ao Divisão de Transportes.
Irregularidade
29.	“Contratação da FAPEC - Fundação de Apoio à Pesquisa, ao Ensino e à Cultura para a execução de projeto institucional denominado “Revitalização das Atividades de Apoio e Melhoria na Assepsia em Ambiente Hospitalar” e “Adequação de Recursos Humanos no Núcleo do Hospital Universitário”, com dispensa de licitação contrariando o § 3º do art. 4º da Lei n º 8.958/94 e artigo 24, inciso XIII da Lei n º 8.666/92, bem como sem definição de objetivos concretos e sem parâmetros numéricos que possibilitem a avaliação dos resultados alcançados”.
Razões de justificativa
30.	O gestor limitou-se a apresentar o teor da Decisão/TCU/2ª Câmara nº 491/2002, relativa ao TC Processo 003.877/2002-0, na qual o Tribunal acata as razões de justificativa apresentadas pelo gestor em razão da utilização da FAPEC para contratar pessoal.
Análise
31.	De fato, a irregularidade acima delineada tem a mesma natureza da enfrentada no TC 003.877/2002. Entretanto, para uma melhor compreensão dos fatos, toma-se imprescindível transcrever em que contingência a proposta de acatamento das razões de justificativa foi apresentada. Naquela assentada, ficou evidenciado que o déficit de recursos humanos das instituições federais de ensino superior é um problema crônico e estrutural. Dadas essas características, as providências necessárias à solução do referido problema transcendem à competência das Reitorias. Trata-se de uma questão a ser resolvida pelos Ministérios da Educação e do Planejamento, Orçamento e Gestão.
31.1.	Enquanto a solução definitiva não chega, pois, em face das limitações orçamentárias, a recomposição dos quadros das instituições federais de ensino superior é lenta e gradual, os gestores vêm se utilizando, de maneira irregular, diga-se de passagem, as fundações de apoio para tal desiderato. Esse problema é vivenciado, principalmente, no hospital universitário, unidade administrativa essa que presta serviço essencial à comunidade sul-mato-grossense. Em sendo essencial, o serviço não pode ser paralisado sob o argumento de que não há recursos humanos disponíveis ou de que o concurso público necessário à recomposição do quadro de pessoal não foi autorizado/realizado .
31.2.	Assim sendo, propomos, a exemplo do ocorrido no TC 003.877/2002, que as razões de Justificativa do gestor sejam acatadas.
Irregularidade
32.	“Existência de consignatários facultativos nas folhas de pagamento da FUFMS sem cadastramento no SICAF, contrariando o art. 9º do Decreto nº 3.297/99”.
Razões de justificativa
33.	O gestor limitou-se a transcrever a manifestação da Controladoria-Geral da União materializada no subitem 3.2.4.2.1.1 do Relatório de Auditoria de Avaliação de Gestão nº 116431, cujos termos sãos os seguintes; “verificamos que os cadastros, manutenção e conciliação entre os sistemas SIAPE e SICAF são de competência da Secretaria de Recursos Humanos do Ministério do Planejamento, Orçamento e Gestão SRH/MP e que a suspensão das consignações, de acordo com o arr. 9º do Decreto nº 3.297/99, cabe ao dirigente setorial do SIPEC. Dessa forma, não cabe à FUFMS corrigir essas impropriedades. Entretanto, visando cumprir essa recomendação, a Divisão de Pagamento/GRH efetuou em 2002, junto à Gerência de Recursos Materiais, o levantamento da situação dos cadastros e encaminhou ofícios às consignatárias irregulares solicitando a regularização dos cadastros. Atualmente, através da CI 068/2003-DIPG, está sendo providenciado novo levantamento que será encaminhado à SRH/MP”.
Análise
34.	A exemplo do Parecer exarado pela Controladoria-Geral da União no Relatório de Auditoria de Avaliação de Gestão nº 116431, propomos, em virtude das medidas adotadas pela FUFMS, que as razões de justificativa apresentadas pelo gestor sejam acatadas.
Irregularidade
35.	“Utilização da conta contábil 2.1.1.4.9.01.00 para registrar transferências de recursos para apropriação da folha de pagamentos do plano de saúde dos servidores mantido sem constituição legal, contrariando o manual do SIAFI que prevê a referida conta coma finalidade de registrar os valores relativos aos depósitos de terceiros de diversas origens, inclusive desconhecidas, não reclamados ou abandonados pelos credores”.
Razões de justificativa
36.	O gestor transcreveu o subitem 3.3.4.2.2.l do Relatório de Auditoria de Avaliação de Gestão nº 116.431, elaborado por técnicos da Controladoria-Geral da União, como se fosse a justificativa para outra irregularidade. Neste relatório, a CGU manifesta-se da seguinte forma: “Verificamos que os lançamentos que originaram esta recomendação utilizavam a conta bancária mantida indevidamente (Banco 748, agência 0911, conta 50504) . Tal conta, por determinação desta CGU/MS, foi encerrada e excluída do SIAFI em abril de 2003. Analisamos os registos contabilizados na conta 1.1.1.4.9.01.00 e constatamos que conta só deixou de ser utilizada indevidamente em 2003, dessa forma, os saldos constantes dessa conta até 02 de abril de 2003 representam, conforme a respectiva Nota de Sistema, devoluções de créditos não efetivados pelo banco pendentes de identificação. Concluímos então, que esta recomendação foi atendida”.
Análise
37.	A exemplo do Parecer exarado pela Controladoria-Geral da União no Relatório de Auditoria de Avaliação de Gestão nº 116431, propomos, em virtude das medidas adotadas pela FUFMS, que as razões de justificativa apresentadas pelo gestor sejam acatadas.
Irregularidade
38.	“Ausência de fixação de objetivos e metas a serem alcançadas pela FUFMS, de forma quantificada, impossibilitando a avaliação dos resultados a serem alcançados”.
Razões de justificativa
39.	“Encontra-se em tramitação no Conselho Universitário (COUN) da UFMS uma Proposta de Metodologia para Elaboração do Plano de Desenvolvimento Institucional - PDI que será o instrumento útil para o estabelecimento de metas setoriais”.
Análise
40.	Considerando as iniciativas tomadas pelo gestor no sentido de elaborar o Plano de Desenvolvimento Institucional da FUFMS, sugerimos que as razões de justificativa do gestor sejam acatadas.
Irregularidade
41.	“Inadequação e ineficácia dos controles internos da FUFMS em razão da não confiabilidade das informações geradas e a existência de falhas nos meios de proteção dos ativos”.
Razões de justificativa
42.	O gestor, para demonstrar que está aprimorando os controles internos da instituição, enumerou algumas iniciativas que estão sendo adotadas: “oferecimento de treinamento para servidores que operam o SIAFI, realizado na Universidade Federal de Goiás ( 10 a 13/04/2002 - 6 servidores) e na Controladoria-Geral da União  (02 a 06/12/2002 - 20 servidores) ; encontra.se em tramitação no Conselho Universitário (COUN) da UFMS uma Proposta de Metodologia para Elaboração do Plano de Desenvolvimento Institucional - PDI, que será o instrumento útil para o estabelecimento de metas setoriais; e através da Portaria do Reitor da FUFMS nº 461 , de 26/07/2002, foi designada a servidora Sandra Regina Camargo, como responsável pela contabilidade desta Fundação, separando as funções de execução e de controle”. Completando as suas razões de justificativa, o gestor trouxe à baila a informação de que a Controladoria Geral da União, no item 1.1.3, letra “a.2”, do Relatório de Auditoria 116431/03-CGU/MS, de 14/05/03, considerou elidida a irregularidade”.
Análise
43.	Ante o pronunciamento da Controladoria Geral da União no sentido de considerar elidida a irregularidade e considerando que as medidas adotadas, de fato, vão fortalecer os controles internos e dotar os registros contábeis de maior fidedignidade, propomos ao Tribunal que acate as razões de justificativa do gestor.
Irregularidade
44.	“Ausência de relatórios parciais de acompanhamento e controle de convênios, fazendo com que o responsável pelo controle de convênios não tenha conhecimento sobre a execução e conformidade até a prestação de contas final”.
Razões de justificativa
45.	Segundo o gestor, “visando normatizar os procedimentos para acompanhamento da execução dos Convênios e Contratos, determinou à Pró-Reitoria de Planejamento que elaborasse estudos, conjuntamente com a Assessoria de Controle Interno e a Procuradoria Jurídica, para posterior apresentação da proposta elaborada ao Conselho máximo da Instituição. Em anexo, segue a citada proposta, ao mesmo tempo em que colocamos o processo à disposição desta Corte de Contas, para vistas (doc. 12) ”.
Análise
46.	Considerando a documentação anexada, cujo teor estabelece procedimentos inerentes à celebração de convênios pela FUFMS e padroniza os respectivos formulários a serem utilizados nessa atividade, propomos que o TCU acate as razões de justificativa apresentadas pelo gestor.
Irregularidade
47.	“Utilização indevida de suprimento de fundos para inscrições em congressos, seminários e hospedagem de participantes, fato detectado nas contas de 1995, 1996, 1997 e 1998 e objeto de reiteradas decisões do TCU nas referidas contas”.
Razões de justificativa
48.	Para se justificar, o gestor utilizou-se de trecho do Relatório de Auditoria de Avaliação de Gestão nº 116431, no qual a Controladoria-Geral da República afirma que analisou 20% das despesas realizadas por meio de suprimento sem que fossem encontradas irregularidades. Na sequência, o Controle Interno ressalta que houve uma redução da ordem de 49% na quantidade de supridos e de 37,5% no valor gasto. Por de derradeiro, o Controle Interno afirma que a irregularidade acima descrita está sanada.
Análise
49.	Em conformidade com a manifestação do Controle Interno, sugerimos ao Tribunal o acatamento das razões de justificativa apresentadas pelo gestor.
Irregularidade
50.	“Inexistência de conformidade procedimental e de valores entre as cifras calculadas pela GRCI e as efetivamente recolhidas ao Tesouro Nacional pela FUFMS, a título de cobertura dos custos de processamento de dados de consignações facultativas, consoante determinação do art. 13 do Dec. Nº 3.297/99”.
Razões de justificativa
51.	O gestor manifestou-se da seguinte maneira: “Esta UFMS realizou um levantamento minucioso de todas as consignatárias facultativas e identificou que apenas os custos do processamento do Plano de Assistência à Saúde não foram recolhidas ao Tesouro Nacional, perfazendo o total de R$ 11.894,00 (onze mil, oitocentos e noventa e quatro reais) . Tal levantamento foi acatado pela Controladoria-Geral da União em Mato Grosso do Sul, a máxima urgência, realizando-se assim o recolhimento devido , através do DARF nª 2003DF00/187  (DOC 14”.
Análise 
52.	Em razão das medidas adotadas pelo gestor, sugerimos ao Tribunal, em consonância com o posicionamento da CGU/MS, que acate as razões de justificativa apresentadas pelo gestor.
Irregularidade
53.	“Ausência de controle nos pagamentos de diárias; despesas com fornecimentos de refeições no processo 23.104.004419/2001-67, quando os servidores já recebem auxílio-alimentação; pagamento a fornecedor errado no processo 23.104.004419/2001-67”.
Razões de justificativa
54.	“O fornecimento de refeições ao pessoal da Gerência de Recursos Materiais, Gerência de Serviços Gerais, Coordenadoria de Contabilidade e Finanças e Coordenadoria de Planejamento Estratégico, nos dias 27, 28 e 31 de dezembro de 2001 justifica-se com base na necessidade de se efetuar serviços nos sistemas da Rede Serpro, isto em função do fechamento do exercício, sendo que pela lentidão operacional que o Sistema apresentava, se fez necessária até a execução de horas extras por servidores envolvidos no trabalho”.
54.1.	Outrossim, também se justifica pelo “zelo de administrar a coisa pública, ou seja, o aproveitamento ao máximo dos sistemas orçamentário e financeiro, a busca do recebimento de materiais, a emissão de empenhos e execução dos pagamentos, tanto para fornecedores quanto para os próprios funcionários (folha de pagamento) . Também há que se levar em consideração que o Restaurante Universitário, no período referenciado, encontrava-se fechado, levando assim à aquisição de refeições no ponto mais próximo da Universidade, para que não houvesse descontinuidade do trabalho executado, inclusive com aquisições de marmitex, o que comprova a premente necessidade de permanência dos servidores nos seus locais de trabalho. Na ocasião do encerramento do exercício, houve necessidade dos servidores trabalharem até 15 (quinze) horas diárias, com apenas 01 (um) ticket-alimentação. Neste caso, esta IFES entendeu que não era só questão de justiça a concessão da alimentação para os mesmos, mas, sobretudo, de se evitar que a UFMS perdesse substanciais recursos, o que comprometeria o seu funcionamento. Tal medida permitiu uma adequação do serviço às reais necessidades, com uma despesa bem inferior aos ganhos obtidos. Tal fato não causou nenhum dado ao erário.
54.2.	Quanto ao item pagamento a fornecedor errado no processo 23104.004419/2001-67, a situação já foi regularizada. Conforme consta no Relatório de Auditoria de Avaliação de Gestão 116431 -CGU, relativo ao exercício de 2002, a recomendação de devolução do valor à FUFMS e pagamento novamente com os dados do fornecedor corrigidos consta como atendida”.
Análise
55.	As justificativas apresentadas pelo gestor no que tange à realização de despesas com alimentação de servidores são plausíveis, tendo em vista o contexto em que os fatos ocorreram. Em relação ao erro ocorrido no pagamento de fornecedor, a exemplo da Controladoria-Geral da União, consideramos elidida a irregularidade. Quanto à falta de controle no pagamento de diárias, a CGU/MS, no subitens 3.81 e 7.1 do Relatório de Auditoria de Avaliação de Gestão nº 116431, considerou que o gestor atendeu parcialmente a determinação que lhe foi feita no sentido de aprimorar tais controles.
55.1.	Assim sendo, propomos ao Tribunal que acate as razões de justificativa apresentadas pelo gestor.
Irregularidade
56.	“Ausência de mecanismos de conciliação de saldos constantes nos Relatórios de Movimentação de Bens Móveis-RMBM com os saldos do SIAFI, pois os saldos totais mensais verificados nos RMBM’s não conferem com aqueles registrados no SIAFI, com diferenças variando de R$ 17.276,68 a R$ 684.218,33”. “Inconsistências entre os valores registrados nas contas de material de consumo (113180100, 113180200 e 113180600) no SIAFI e os valores apresentados no inventário físico de materiais de consumo, levantados ao final do exercício de 2001”.
Razões de justificativa
57.	Assim se manifestou: “Para os itens “p” e “x” passamos a transcrever, na íntegra as justificativas apresentadas pelo Coordenador de Contabilidade e Finanças, na Cl 024/2003, de 02/06/2003, encaminhada à Assessoria de Controle Interno em 03/06103: “A ocorrência da impropriedade verificada na letra “p” é verificada (sic) , exclusivamente, pela intempestividade no encaminhamento, a esta Coordenadoria, para fins de registros contábeis, por parte da Divisão de Almoxarifado da Gerência de Recursos Materiais - PRAD, bem como pelo almoxarifado do Núcleo de Hospital Universitário. Já a relacionada como letra “x”', é decorrente daquela listada como letra “p”, uma vez que: (sic) se estiverem ausentes dos registros contábeis, a movimentação mensal nos almoxarifados, invariavelmente os inventários físicos de material de consumo, tanto de uma unidade como de outra, acusarão divergências entre os valores lançados na contabilidade. Objetivando eliminar estas incongruências, desde o exercício financeiro em exame, está se buscando o desenvolvimento de um Sistema de Gerenciamento de Materiais - SIGMA, principalmente voltado para as peculiaridades do Hospital Universitário, sendo que o sistema deverá permitir: saída de medicamentos do almoxarifado para as áreas especificas do hospital, com a admissibilidade de retorno de unidades do medicamento para o estoque, buscando com isso que seja exercido um controle efetivo nos lotes e prazos de validade dos mesmos; e implantação e acompanhamento da movimentação de medicamentos da entrada no estoque até o seu consumo final, a través do código de barras. Cabe ressaltar que outra medida efetiva foi a criação, tecnicamente permitida somente a partir do presente exercício financeiro, de uma nova unidade gestora - código 154357, para o Núcleo de Hospital Universitário, sendo que com essa providência, pode-se efetivar os registros contábeis da movimentação de bens do almoxarifado da GRM/PRAD, mesmo ausentes os relatórios no Hospital Universitário. Com essas providências acreditamos que não mais ocorra a impropriedade verificada pela Gerência Regional de Controle Interno e listada acima”.
Análise
58.	Tendo em vista as medidas adotadas, notadamente os primeiros passos para a desenvolvimento do Sistema de Gerenciamento de Materiais - SIGMA e a criação da unidade gestora nº 154357 para o Núcleo Hospital Universitário, propomos ao Tribunal que acate as razões de justificativa do gestor.
Irregularidade
59.	“Falta de assinatura dos consignatários nos Termos de Responsabilidades de bens, bem como ausência de providências por recusa da respectiva assinatura”.
Razões de justificativa
60.	Assim se pronunciou: “Ressaltamos que na última vistoria realizada pela Controladoria-Geral da União no MS, o presente item foi considerado plenamente solucionado, existindo apenas um caso que demandava assir1at11ra, inexistindo possibilidade factível, uma vez que a emissão do Termo de Responsabilidade dependia de documentação a ser encaminhada pelo MEC (Nota de lançamento) ”.
Análise
61.	Na verdade, a CGU/MS considerou a recomendação parcialmente atendida, conforme disposição expressa do Relatório de Auditoria de Avaliação de Gestão nº  11643 1/subitem 3.11/8.1.2.3. No referido Relatório, a CGU/MS afirma que foram verificados os termos de responsabilidade das 15 (quinze) subunidades que apresentaram problemas na auditoria de avaliação de gestão de 2001 . Como resultado do trabalho, 5 (cinco) dos 21 (vinte e um) equipamentos adquiridos por meio do Programa de Modernização e Consolidação da Infra-Estrutura Acadêmica das IFES apresentaram falhas em relação aos termos de responsabilidade. Os problemas verificados variaram da ausência de termos de responsabilidade a impropriedades de natureza formal detectadas em alguns termos. Mesmo considerando o cumprimento apenas parcial da recomendação, é patente que o gestor vem adotando medidas para corrigir a impropriedade, o que pode ser comprovado mediante a comparação das situações detectadas em 2001 e 2002.
61.1.	Dessa forma, propomos ao Tribunal que acate as razões de justificativa apresentadas pelo gestor.
Irregularidade
62.	“Apesar de informada a conclusão da consolidação do Inventário Físico dos Bens Móveis/2001 e de terem sido localizados 1.160 bens, continuam extraviados 1.663 bens móveis no valor de R$ 297.390,08”.
Razões de justificativa
63.	“Os números apresentados lamentavelmente não traduzem a realidade dos fatos, vez que os trabalhos realizados pelas diversas comissões inventariantes estavam incompletos, apresentando como extraviado um quantitativo muito além do real, agravado pela deterioração de determinados bens, com valores ínfimos ou totalmente depreciados e obsoletos, mas não baixados. Para corrigir de vez as distorções, a PRAD, através das Gerências de Recursos Materiais e de Recursos Humanos, promoveu o Iº Encontro das Chefias sobre o Controle de Materiais, reunindo as Pró-Reitorias, Departamentos, Gerências e as (os) Secretárias (os)  das diversas unidades, com vistas a orientar e aperfeiçoar os conhecimentos dos participantes quanto aos mecanismos de controle, visando evitar os extravios de bens patrimoniais, bem como sobre a importância da assinatura dos Termos de Responsabilidade. Outra ação efetiva para a diminuição do número de bens extraviados foi a determinação do Magnifico Reitor para que seja realizado um inventário especial (Portaria nº 280, de 21/05/2003) , cujos trabalhos deverão ser concluídos até o dia 1 0/06/2003. Ressaltamos ainda que esta Corte de Contas, através do Acórdão nº 524/2003-TCU l ª Câmara, concedeu 90 dias de prazo para instauração de Tomada de Contas Especial, nos termos do art. 8°, § 1º, da Lei nº 8.443/92, com vistas a apurar a responsabilidade e quantificar o débito dos 663 bens extraviados, constantes do inventário físico de 2001. Vários processos de bens extraviados foram analisados pelo Conselho Diretor, culminando com a determinação para baixa de vários bens (675 itens já foram baixados) e a imputação de responsabilidade, com o consequente ressarcimento daqueles bens que à época de seu extravio encontravam-se parcialmente depreciados”.
Análise
64.	A CGU/MS, mesmo considerando a instauração de processos de sindicância, não julgou atendida a recomendação do Relatório nº 87.978, de 24/06/2002, uma vez que não houve a responsabilização de nenhum servidor, apenas a determinação de se proceder à baixa contábil dos bens. Some-se a esse aspecto, o fato de o TCU ter determinado a instauração, no prazo de 90 dias, de Tomada de Contas Especial para apurar responsabilidades (item 9.4.5 do Acórdão nº 524/2003-TCU-1 ª Câmara, de 25/03/2003) . A despeito das medidas administrativas citadas, propomos ao Tribunal a rejeição das razões de justificativa apresentadas pelo gestor, haja vista que o mesmo não cumpriu a determinação emanada do subitem 9.4.5 do Acórdão nº  524/2003, qual seja, a instauração de Tomada de Contas Especial.
Irregularidade
65.	“Ausência de sistema de controle do patrimônio imobiliário, em razão de ter sido detectado o imóvel RIP 9021.00012.500.0 sem registro no SIAFI e sem registro de sua destinação”.
Razões de justificativa
66.	O gestor transcreveu trecho do Relatório de Auditoria de Avaliação de Gestão nº 116431 /Prestação de Contas/FUFMS-2002, no qual a CGU/MS afirma que a impropriedade acima descrita encontra-se sanada: “... Efetuar o pagamento da indenização de Ajuda de Custo aos servidores Joel Almeida da Silva e Marcos Antônio Inácio Duarte em valor igual ao da remuneração de origem...”. “...Realizar os pagamentos de transporte e de mobiliário e bagagem...”. “Recomendação atendida”.
Análise
67.	Em razão do posicionamento adotado pela CGU/MS no Relatório de Auditoria de Avaliação de Gestão nº 116431, sugerimos ao Tribunal que acate as razões de justificativa apresentadas pelo gestor.
Irregularidade
68.	“Contratação, em nome da FUFMS, de serviços de perícia médica e odontológica a serem prestados a interessado distinto da FUFMS, ou seja, para o Plano de Saúde dos servidores gerido irregularmente pela Universidade”.
Razões de justificativa
69.	“Os peritos médicos e odontológicos não exercem mais atividades junto ao Plano de Assistência à Saúde através de contratos de prestação de serviços, os quais foram rescindidos (Doc. 4) ”.
Análise
70.	Considerando a documentação anexada, cujo teor comprova a resilição dos contratos de prestação de serviços nº 067, 069, 072 e 073/2001, celebrados entre a FUFMS e os Srs. Welmar Pereira da Silva, René Sayegh e Marco Antônio de Melo Fonseca e a Sra. Nadine da Graça Romanowski Pereira, propomos ao Tribunal que acate as razões de justificativa apresentadas pelo gestor.
Irregularidade
71.	“Ausência de registro no SIAFI de todos os contratos firmados pela FUFMS, pois estão registrados apenas 87 contratos enquanto existem 144 contratos firmados; bem como ausência de relatórios de recebimento de obras ou serviços contratados em desacordo com o art. 67 da Lei nº 8.666/93”.
Razões de justificativa
72.	“O registro dos contratos já não é mais feito pelo SIAFI, e sim pelo SIASG, como determina a Instrução Normativa nº 01, de 08 de agosto de 2002 - do Ministério do Planejamento, Orçamento e Gestão/Secretaria de Logística e Tecnologia da informação. Quanto à ausência de relatórios de recebimento de obras ou serviços contratados, esta FUFMS, nos termos do Inciso l do art. 73 da Lei nº 8.666/93, faz constar nas cláusulas contratuais, quando da contratação de obras, os Termos de Recebimento Provisório e de Recebimento Definitivo. Quando da assinatura do contrato, exige-se a matrícula individual da obra no INSS, e nos pagamentos, a garantia de 4% do total da obra, que fica retida na Universidade. Quando do Termo de Recebimento Provisório, esta FUFMS toma posse imediatamente, e a empresa contratada, de posse desse Termo, solicita baixa da matricula no INSS. Decorrido o prazo de 90 dias de entrega da obra, é emitido o Termo de Recebimento Definitivo, pela comissão de vistoria, após verificado e comprovado o pagamento da contribuição devida à Previdência Social (CND) , quando os valores retidos por esta FUFMS a título de caução podem ser devolvidos”.
Análise
73.	Na verdade, o art. 67 da Lei nº 8 .666/93 trata da necessidade de a execução dos contratos ser acompanhada e fiscalizada por um representante da Administração especialmente designado para esta finalidade. Tal dispositivo legal não regula os recebimentos provisório e definitivo de obras, matéria essa disciplinada pelo art. 73 , inciso I, alíneas "a" e "b", da Lei nº 8.666/93. O gestor detalhou os procedimentos adotados em relação aos recebimentos provisório e definitivo de obras, estando os mesmos em consonância com o Estatuto das Licitações e Contratos. Por outro lado, o gestor deixou claro que os registros dos contratos celebrados pela FUFMS estão sendo feitos no SIASG em vez do SIAFI, em obediência ao disposto na IN/MPOG nº 01, de 08/08/2002.
73.1.	Dessa forma, propomos ao Tribunal que acate a justificativa do gestor.
CONCLUSÃO
74.	Tendo em vista a gravidade da irregularidade descrita no item 13 e subitens desta instrução, aliada à proposta de rejeição das razões de justificativa inerentes à irregularidade analisada no item 64, propomos ao Tribunal que julgue irregulares as contas do Sr. Manoel Catarino Paes Peró, ex-Reitor da FUFMS.
75.	A primeira irregularidade, além de envolver a manipulação de uma quantidade significativa de recursos em desacordo com as normas de gestão financeira, revela fortes indícios de que o gestor pretendeu, por meio da utilização de subterfúgio no preenchimento das ordens bancárias, encobrir o fato de que gerencia de maneira irregular o Plano de Saúde dos Servidores da FUFMS.
76.	A segunda irregularidade porque o Tribunal foi claro quando determinou a instauração de Tomada de Contas Especial, procedimento esse distinto da sindicância que fora aberta. Nesse particular, é imperioso destacar a baixa efetividade dos procedimentos de sindicância instaurados na FUFMS (alto índice de arquivamento em detrimento da responsabilização de servidores) em face do exacerbado corporativismo existente entre os professores da Entidade. 
77.	No que tange à irregularidade citada no item anterior, será sugerida a reedição da proposta de determinação constante da instrução técnica lavrada em 2003 no sentido de que seja instaurada, instruída e remetida ao órgão de controle interno, no prazo de 180 dias, a tomada de contas especial a que se refere o subitem 9.4.5 do Acórdão 524/2003-TCU-Primeira Câmara. Para aferir o cumprimento dessa determinação, será sugerida a autuação de processo de monitoramento.
78.	Tendo em vista o longo tempo decorrido entre as constatações da Controladoria-Geral da União e elaboração da presente instrução de mérito, as demais determinações alvitradas em 2003 (peça 18, p. 22) tornaram-se anacrônicas e desarrazoadas. Dessa forma, não serão reeditadas na proposta de mérito a seguir.
79.	Por derradeiro, uma vez que, conforme demonstrado no item 8 desta instrução, já ocorreu a prescrição da pretensão punitiva do TCU, abstemos de propor a multa prevista no art. 58 da Lei 8.443/92.
PROPOSTA DE ENCAMINHAMENTO
80.	Diante do exposto, submetem-se os autos à consideração superior, propondo:
a) com fundamento no art. 16, inciso III, alínea “b” da Lei 8.443/1992, sejam julgadas irregulares as contas Sr. Manoel Catarino Paes Peró, CPF XXX.554.601-XX;
b) com fundamento nos arts. 1º, inciso I, 16, inciso I, 17 e 23, inciso I, da Lei 8.443/1992 c/c os arts. 1º, inciso I, 207 e 214, inciso I, do Regimento Interno, que sejam julgadas regulares as contas dos Srs. Sebastião Luiz de Melo, CPF XXX.501.011-XX; Roberto Assad Pinheiro Machado, CPF XXX.834.707-XX; Robert Schiaveto de Souza	, CPF XXX.286.871-XX; Cézar Augusto Carneiro Benevides, CPF XXX.962.617-XX; e Neusa Maria Mazzaro Somera , CPF XXX.206.478-XX, dando-lhes quitação plena;
c) instaurar, instruir e remeter à Controladoria-Geral da União, se ainda não o fez, no prazo de 180 dias, a tomada de contas especial a que se refere o subitem 9.4.5 do Acórdão/TCU-1ª Câmara nº 524/2003;
d) determinar à Secex/MS que monitore, em processo específico, o cumprimento da determinação a que se refere a alínea “c” acima; e
e) dar ciência da decisão que vier a ser prolatada à Universidade Federal de Mato Grosso do Sul – UFMS.”
4.	O Ministério Público junto ao TCU manifestou-se de acordo com a unidade técnica, propondo adicionalmente que o item “c” da proposta de encaminhamento tenha a seguinte redação:
“c) determinar aos dirigentes da Fundação Universidade Federal de Mato Grosso do Sul que instaure, instrua e remeta à Controladoria-Geral da União, se ainda não o fez, no prazo de 180 dias, a Tomada de Contas Especial a que se refere o subitem 9.4.5 do Acórdão 524/2003-TCU-Primeira Câmara.”
	É o relatório.

não há

Procurador Marinus Eduardo De Vries Marsico.

PRESTAÇÃO DE CONTAS. GERENCIAMENTO DIRETO DE PLANO DE SAÚDE DOS SERVIDORES. AUSÊNCIA DE PREVISÃO NORMATIVA PARA TANTO. FALHA QUE NÃO COMPROMETE A GESTÃO COMO UM TODO. CONTAS REGULARES COM RESSALVA.

PRESTAÇÃO DE CONTAS (PC)

Secretaria do TCU no Estado do Mato Grosso do Sul (Sec-MS).

Cuidam os autos de processo de contas anuais da Universidade Federal de Mato Grosso do Sul – UFMS, relativo ao exercício de 2001.
2.	O sr. Manoel Catarino Paes Peró, ex-reitor da UFMS, foi ouvido em audiência pelos seguintes fatos:
	a) operação de um Plano de Assistência à Saúde em desacordo com as atribuições da instituição e sem a aprovação da Agência Nacional de Saúde Suplementar – ANS; 
	b) ausência de apuração de responsabilidade referente à aquisição de equipamento, no valor de R$ 25.400,00, que não apresentou condições de uso e funcionamento;
	c) ausência de providências para apurar o pagamento indevido de R$ 29.711,22 a servidor da instituição;
	d) descumprimento de determinação do TCU para a adoção de medidas com o intuito de evitar a ocorrência de pagamentos de despesas decorrentes de sentenças judiciais não transitadas em julgado, no valor de R$ 389.380, 66; 
	e) falhas nos processos de aposentadorias e pensões;
	f) divergências ocorridas entre os valores contabilizados no SIAFI e os valores efetivamente gastos;
	g) contratação da FAPEC - Fundação de Apoio à Pesquisa, ao Ensino e à Cultura para a execução de serviços no Hospital Universitário com dispensa indevida de licitação; 
	h) existência de consignatários facultativos nas folhas de pagamento da FUFMS sem cadastramento no SICAF, contrariando o art. 9º do Decreto nº 3.297/99;
	i) utilização de conta contábil para registrar transferências de recursos para apropriação da folha de pagamentos do plano de saúde dos servidores, contrariando o manual do SIAFI que previa outra finalidade para a conta;
	j) ausência de fixação de objetivos e metas a serem alcançadas pela FUFMS, de forma quantificada, impossibilitando a avaliação dos resultados a serem alcançados;
	k) inadequação e ineficácia dos controles internos da FUFMS em razão da não confiabilidade das informações geradas e a existência de falhas nos meios de proteção dos ativos;
	l) ausência de relatórios parciais de acompanhamento e controle de convênios;
	m) utilização indevida de suprimento de fundos para inscrições em congressos, seminários e hospedagem de participantes, fato detectado nas contas de 1995, 1996, 1997 e 1998;
	n) inexistência de conformidade procedimental para a cobertura dos custos de processamento de dados de consignações facultativas, consoante determinação do art. 13 do Decreto 3.297/99;
	o) ausência de controle nos pagamentos de diárias e despesas com fornecimentos de refeições;
	p) ausência de mecanismos de conciliação de saldos constantes nos Relatórios de Movimentação de Bens Móveis-RMBM com os saldos do SIAFI;
	q) falta de assinatura dos consignatários nos termos de responsabilidades de bens, bem como ausência de providências por recusa da respectiva assinatura;
	r) extravio de 1.663 bens móveis no valor de R$ 297.390,08;
	s) ausência de sistema de controle do patrimônio imobiliário, em razão de ter sido detectado o imóvel RIP 9021.00012.500.0 sem registro no SIAFI e sem registro de sua destinação;
	t) contratação, em nome da FUFMS, de serviços de perícia médica e odontológica a serem prestados a interessado distinto da FUFMS, ou seja, para o Plano de Saúde dos servidores gerido irregularmente pela Universidade; e
	u) ausência de registro no SIAFI de contratos firmados pela FUFMS e de relatórios de recebimento de obras ou serviços contratados em desacordo com o art. 67 da Lei nº 8.666/93.
II
3.	Passo a tratar das razões de justificativa apresentadas pelo responsável.
4.	Em relação aos itens “b” a “q” e “s” a “u”, acompanho o parecer da unidade técnica e do Ministério Público junto ao TCU no sentido de que podem ser aceitas as justificativas apresentadas. Isso porque essas falhas não possuem relevância suficiente para macular as contas anuais, além de que o gestor adotou prontas medidas para saná-las.
5.	Em relação às outras duas ocorrências, para as quais os pareceres precedentes propõem a rejeição das razões de justificativa, teço as seguintes considerações.
6.	A primeira trata do extravio de 1663 bens móveis no valor total de R$ 297.390,08.
7.	A respeito registro que a situação perdurava desde a gestão anterior quando foram apontados 2.536 bens extraviados. Na verdade, diante da diminuição dos bens extraviados o que se verifica é que o gestor tomou iniciativas para regularizar a situação.
8.	Por outro lado, o responsável aponta que foram adotadas medidas para sanar de vez a questão, inclusive para responsabilizar os servidores que detinham a posse dos bens.
9.	A unidade técnica, entretanto, aponta que houve o descumprimento do item 9.4.5 do Acórdão 524/2003-TCU-Primeira Câmara – contas anuais da Universidade correspondentes ao exercício de 2000 – mediante o qual foi determinada a instauração de tomada de contas especial para a apuração do débito referente aos 1.663 bens extraviados. Acontece que esse acórdão foi prolatado no exercício de 2003 e estes autos tratam de atos de gestão de 2001, ou seja, não cabe aqui apreciar o cumprimento do decidido nessa decisão. 
10.	Em sendo assim, diante das providências apontadas pelo responsável, entendo que a falha pode ser considerada elidida, sendo que o grande espaço de tempo já transcorrido – mais de quinze anos – não recomenda que sejam feitas determinações a respeito, pois a situação atual pode ser muito diversa daquela apontada no relatório de contas anual.
III
11.	Em relação ao plano de saúde dos servidores, a unidade técnica aponta que a Universidade Federal de Mato Grosso do Sul não detém dentre suas atribuições a operação direta de tal plano, como de fato acontecia na instituição. 
12.	Veja-se que a operação do plano ocorria mediante a transferência de recursos da universidade e de contribuições de servidores para conta corrente específica em instituição financeira privada, da qual eram feitos os pagamentos aos prestadores de serviços. Ademais, o plano de saúde não contava com autorização de funcionamento do órgão regulador – Agência Nacional de Saúde Suplementar.
13.	Esse modelo então adotado pela instituição consistia na prestação de serviços de saúde na modalidade de autogestão, em que a entidade, por intermédio de seu departamento de recursos humanos ou órgão assemelhado, opera plano privado de assistência à saúde a seus empregados e familiares, dentre outros (art. 2º, inciso I, da Resolução Normativa 137/2006 da Agência Nacional de Saúde Suplementar) .
14.	Acontece que, de acordo com a mencionada resolução, aquela espécie de autogestão destina-se exclusivamente a pessoas jurídicas de direito privado. Esse entendimento está de acordo com a Lei 8.112/1990 (com a redação conferida pela Lei 11.302/2006) , a qual em seu art. 230 prevê que a assistência à saúde dos servidores será prestada pelo Sistema Único de Saúde – SUS, diretamente pelo órgão ou entidade ao qual estiver vinculado o servidor, ou mediante convênio ou contrato, ou ainda na forma de auxílio.
15.	O único modelo de autogestão previsto na Lei 8.112/1990 está em seu § 3º do art. 230, o qual permite a celebração de convênio com entidades de autogestão patrocinadas pela União ou suas entidades. Essa matéria está regulamentada no art. 2º, inciso II, Resolução Normativa 137/2006 da Agência Nacional de Saúde Suplementar.
16.	Há de se ver, contudo, que os fatos aqui tratados ocorreram no exercício de 2001, quando não havia uma legislação clara de como seriam prestados serviços de saúde pelo modelo de autogestão na administração pública (somente no exercício de 2006 houve um disciplinamento mais claro sobre a matéria) . Essa constatação, embora não justifique plenamente a conduta do gestor, pois não poderia ter agido sem o respaldo normativo, pelo menos indica que à época dos fatos, as normas não refletiam plenamente a necessidade de atendimento à saúde dos servidores públicos. A substantiva alteração dos procedimentos no exercício de 2006 parece respaldar tal conclusão.
17.	Em assim sendo, ante a ausência de má-fé, de prejuízos ao erário ou de qualquer violação grave dos princípios que regem a administração pública, entendo que, ante o conjunto da gestão, a falha não deve servir de fundamento para o julgamento pela irregularidade das contas do ex-reitor, mas tão somente justificar a aposição da chancela de ressalva.
18.	Quanto aos demais responsáveis, nos termos dos pareceres precedentes, proponho que sua contas sejam julgadas regulares com quitação plena.
IV
19.	Diante do exposto, voto por que o Tribunal adote o acórdão que ora submeto à deliberação deste Colegiado 
TCU, Sala das Sessões Ministro Luciano Brandão Alves de Souza, em 13 de fevereiro de 2019.
BENJAMIN ZYMLER 
Relator